【裁判字號】    96,上更(一),222
【裁判日期】    970102
【裁判案由】    強盜
【裁判全文】
臺灣高等法院刑事判決             96年度上更(一)字第222號
上  訴  人
即  被  告  丁○○
選任辯護人  林志輝律師
上列上訴人因強盜案件，不服臺灣士林地方法院94年度訴字第76
3號，中華民國95年5月12日第一審判決（起訴案號：臺灣士林地
方法院檢察署94年度偵字第6403號），提起上訴，判決後，經最
高法院發回更審，本院判決如下：
    主  文
原判決關於丁○○部分撤銷。
丁○○共同意圖為自己不法之所有，攜帶兇器，以強暴至使不能
抗拒，而取他人之物，累犯，處有期徒刑捌年陸月。
    事  實
一、丁○○曾違反毒品危害防制條例案件，經臺灣板橋地方法院
    判處有期徒刑八月確定，於民國91年2月22日縮刑期滿執行
    完畢，詎猶不知悔改，竟與甲○○（業經判決確定）共同基
    於意圖為自己不法所有之犯意聯絡，於93年12月9日晚間10
    時39分許，由甲○○騎乘機車搭載丁○○至臺北市○○區○○街與公館路交岔路口附近之由百鳴實業股份有限公司（下
    稱百鳴公司）所經營「公館停車場」收費票亭前，旋丁○○
    自後座下車進入該收費票亭內，並即持客觀上足以傷人身體
    可供兇器使用之金屬製玩具手槍（非屬槍砲彈藥刀械管制條
    例之槍枝），以槍口頂住百鳴公司職員丙○○頭部公然揚稱
    「搶錢」之言語，丙○○則回以「不要開玩笑」，丁○○即
    以槍托敲擊丙○○頭部多下，造成丙○○頭部兩處撕裂傷（
    兩處各長為2公分、1公分，前者深度0.5公分，後者表淺傷
    ），以此強暴方法至使丙○○不能抗拒，而由甲○○進入收
    費票亭內搜取財物，丙○○乃要求停車場員工戊○○（因見
    狀害怕而不能抗拒）將票亭內財物共新臺幣（下同）2950元
    交付甲○○，丁○○則仍持上開手槍槍口持續抵住丙○○頭
    部，並喝令丙○○及戊○○趴臥於地，迨至甲○○得手後，
    始與丁○○騎乘上開機車揚長離去，所得金錢，則朋分花用
    。
二、案經丙○○訴由臺北市政府警察局北投分局報請臺灣士林地
    方法院檢察署檢察官偵查起訴。
    理  由
一、上開犯罪事實，業據證人即共同被告甲○○於原審及本院審
    理時證述明白，核與證人即被害人丙○○與目擊證人戊○○
    於偵查即原審中證述明確 (參偵查卷第202至210頁，原審95
    年3月29日審判筆錄），原審當庭勘驗案發時現場錄影帶結
    果，畫面顯示「有二名頭戴安全帽身穿深色衣服男子共乘機
    車在收費票亭停下，並先後進入票亭內，及機車未熄火」等
    情，此有勘驗筆錄在卷可稽，並經證人戴芳婷即被告二人多
    年朋友於原審當庭證述畫面中二男子確係被告丁○○、甲○○無誤等語可資佐證（參原審95年3月31日審判筆錄）。又
    被害人丙○○因被告持上開金屬製玩具手槍槍托敲擊，造成
    丙○○頭部兩處撕裂傷（兩處各長為2公分、1公分，前者深
    度為0.5公分，後者為表淺傷），經本院函查結果，有行政
    院國軍退除役官兵輔導委員會臺北榮民總醫院96年6月26 日
    北總企字第0960011322號函及丙○○病歷表一份在卷可資佐
    證，依該病歷表所附「急診部手術記錄」確載有丙○○之頭
    部傷勢為：Operative Finding:  Location wound2cm in
    length 0.5 cm deep,1cm in length superficial，以該
    傷勢之長度、深度，核與被害人證述被告持槍敲擊其頭部之
    情節，並無不合。
二、訊據被告丁○○（簡稱被告）雖矢口否認有何強盜犯行，辯
    稱：伊並未與甲○○共犯強盜罪，伊是被陷害等語。惟查，
    （一）證人即共犯甲○○於原審95年3月29日審理時明白證
    稱：「 (你是否93年12月9日去北投的一家停車場搶錢)有」
    、「（跟誰去？）楊家宗《即指被告丁○○》」、「（機車
    是何顏色？）黑色或深藍色」、「（是何人騎機車？）我騎
    」、「（當日二人的穿著為何？）二人都有戴安全帽，是半
    罩式到有玻璃片，但是不確定，衣服是黑色夾克」、「（二
    人帶什麼工具去？）我沒有帶工具去，丁○○應該是帶玩具
    手槍」、「（二人有沒有戴口罩？）不記得」、「我騎機車
    到票亭，丁○○先進去，他控制裡面，後我才跟進去，拿了
    錢就出來」、「（你進去到出來，大約多少的時間？）最多
    一分鐘」、「（你出來後，丁○○大概多久出來？）他隨著
    我後面就出來」、「（到公園等丙○○出現之後發生何事？
    ）就由我再騎車到票亭車門口」、「（機車是否停火？）沒
    有」、「（為何到現場又變你騎？）我們到公園等候，丁○○說全部看他的，換我騎」等語（參當日審判筆錄) ，核與
    原審於95年3月31日當庭勘驗案發時現場錄影帶結果：「94
    年12月9日22時38分35秒被害人丙○○進入收費票亭。22時
    39分36秒機車出現於畫面。22時39分38秒二位頭戴半罩式安
    全帽身穿深色服男子在收費亭停車，下車男子戴口罩。22時
    39分43秒二名男子均進入票亭而消失於畫面，停在現場的機
    車並未熄火。22時40分01秒一男子走出票亭上機車，另一男
    子隨後走出。22時40分08秒二男子、機車均消失於畫面」（
    參原審卷第159頁）等情節相互吻合，自難認供詞有瑕疵。
    又被告於本院請求與證人甲○○對質，證人甲○○於本院審
    理時仍堅稱：伊與被告一起作案等語（參本院96年10月3日
    審判筆錄第3頁）；（二）證人戴芳婷即與被告及甲○○二
    人之多年朋友，於95 年3月31日原審審理時（即當庭勘驗現
    場錄影帶時）證稱：「（你是否看得出來現在在畫面中的二
    位男子是何人？）看得出來，騎機車的是甲○○，下車先進
    去的是丁○○，後來先出來將車騎走的是甲○○，後來出來
    的是丁○○」、「（勘驗結果二位男子均戴安全帽及口罩，
    你如何確認畫面中方男子就是在庭之二位被告？）因為二人
    我都認識，雖然有遮起來，但都認識的人，所以看得出來」
    等語（參當日審判筆錄），核與證人甲○○上開證言內容一
    致，益見證人甲○○之證言與事實相符，堪予採信。至於證
    人戴芳婷雖非案發時在場目睹案發經過之人，惟其本於與被
    告交往之經歷以及對於被告熟識程度，就現場錄影帶之指認
    ，與一般臆測之意見證據有別，應認具有證據能力，附此敘
    明。辯護人於本院辯稱被告與證人戴芳婷早有爭執，並已分
    手，所為證言不無挾怨報復可能等語，並無積極證據以實其
    說，所為空言指摘，並不足採；（三）至於證人甲○○於警
    詢時，雖曾供稱作案時被告係戴全罩式安全帽（參偵查卷第
    12頁），與其於原審審理時上揭證詞及勘驗監視錄影帶結果
    ，尚有不符。惟按被告共同強劫之事實既堪認定，縱證人甲○○曾於警詢時所供被告戴全罩式安全帽或半罩式之情節前
    後不一，要係時間經過影響記憶所致，應不影響被告共同強
    劫之事實認定；又證人甲○○於偵查中雖曾一度否認有與被
    告共同搶劫等語（參偵查卷第109至110頁），惟其於原審審
    理時亦已證稱：偵查當時猶圖逃避罪責，故而一概否認等語
    (參原審95年3月29日審判筆錄第10頁），所為前後不一致之
    陳述，尚有合理解釋之空間，其曾一度所為有利於被告之證
    詞，自不可採。又證人甲○○於原審審理時雖證稱伊進入票
    亭後，並未對被害人說任何話（參同上卷第6頁），且錢係
    證人戊○○拿給被告等語（參同上卷第15頁），固與證人丙○○、戊○○證詞有所差異，要係證人甲○○因犯案時間久
    遠，對於經過細節記憶模糊之供述，或於審判過程中，為減
    輕自己涉案程度，所為證言尚不足採，而應以證人丙○○、
    戊○○所為證言較為客觀可採；（四）被告在原審雖舉證人
    魏國星為其不在場之證人。惟查，證人魏國星即被告之舅舅
    於95年3月31日原審審理時先證稱：93年12月9日案發當日伊
    與被告及另位工人潘重慶一起在臺北市南港、復興南路、南
    陽街、臺北車站及板橋等地做廣告招牌工作，下午七時許用
    車載被告回板橋市○○○路住處，之後被告去何處，伊就不
    清楚等語，並提出工作紀錄簿為憑，嗣經原審審理時反覆質
    疑其證言之真正及提出其工作紀錄簿疑涉偽造之事實，隨即
    改稱：93年12月9日當日被告沒有與伊一起工作等語 (參原
    審卷第131頁至第142頁），足見證人一開始所為被告不在場
    之證詞，不足採信。再稽之被告於94年10月11日所提出聲請
    具保停止羈押狀附件之固全廣告工程有限公司（即魏國星工
    作之公司）員工職務證明書明確記載「到職日期為94年6 月
    20日」，明顯較本件案發時日93年12月9日為後（參偵查卷
    第229頁），益徵證人魏國星所為有利於被告之證述內容與
    事實不符；（五）證人乙○○於本院證稱：「（問：是你提
    供地址給被告去搶嗎？」不是我提供。甲○○因為常去找我
    ，知道停車場有二位在收錢的職員。」、「（問：是你提供
    地址給被告去搶嗎？）不是我提供。甲○○因為常去找我，
    知道停車場有二位在收錢的職員。」、「（問：甲○○事前
    有跟你說搶劫的事嗎？）事前甲○○有問我要不要一起去，
    我跟他說不要，因為我在那邊工作，且停車場錢不多，後來
    甲○○有答應我不會來搶。」、「（問：你知道甲○○跟被
    告去搶的嗎？）事發一星期後停車場說是這兩個人去搶的，
    且甲○○也曾跟我說是被告跟他去搶的。」、「（問：甲○○搶來的錢，有無分給你用？）無。」、「（問：甲○○搶
    來的錢如何花用，你知道嗎？）不知道。」、「（問：是甲○○找你一起去搶？還是他自己計畫要搶？）是甲○○計畫
    去搶，沒有找我去搶。」、「問：你是搶案發生幾天後，你
    才知道發生搶案？）事發一星期後我才知道。」等語（參本
    院96年12月19日審判筆錄第3頁至第6頁），核與證人甲○○
    於本院證稱是乙○○提供資訊才會想去犯案，因乙○○是該
    處員工而不去，犯案所得金錢沒有分給乙○○等情節相符（
    參本院96年10月3日審判筆錄第3頁、第4頁），堪認本件確
    係被告與甲○○兩人所為，尚無積極證據證明證人乙○○確
    有參與本件之犯罪事實。綜上各點，被告所辯，要係卸責之
    詞，不足採信，其上開犯行，堪予認定，應依法論科。
三、按被告行為後，中華民國刑法已於94年2月2日修正公布，並
    於95年7月1日施行，關於刑法變更後之新舊法律適用問題，
    均應依修正後刑法第2條第1項：「行為後法律有變更者，適
    用行為時之法律。但行為後之法律有利於行為人者，適用最
    有利於行為人之法律」之規定，依「從舊從輕」原則決定；
    且比較時應就罪刑有關之共犯、未遂犯、想像競合犯、牽連
    犯、連續犯、結合犯，以及累犯加重、自首減輕暨其他法定
    加減原因（如身分加減）與加減例等一切情形，綜其全部罪
    刑之結果而為比較（最高法院95年5月23日95年度第8次刑庭
    會議決議參照）。惟所謂法律變更，應指法律適用之實質變
    更，即刑法規範狀態之變更，對行為人方有所謂「有利」及
    「不利」之情形，故若不涉及犯罪構成要件之刑罰加重或減
    輕事由，自應逕適用裁判時之現行法律，而無依刑法第二條
    第一項為新舊法比較適用之必要。經查：（一）修正前刑法
    第28條規定：「二人以上共同實施犯罪之行為者，皆為正犯
    」，修正後則規定為：「二人以上共同實行犯罪之行為者，
    皆為正犯」，此一修法旨在排除陰謀共同正犯及預備共同正
    犯，以限縮共同正犯之成立要件，惟本件被告與甲○○等二
    人非屬陰謀共同正犯及預備共同正犯之範疇，渠等均具有犯
    意聯絡及行為分擔，不論新法或舊法，均應論以實行之共同
    正犯，是比較新、舊法後，新法之規定並無較為不利，自應
    逕行適用裁判時法；（二）關於累犯部分，修正前刑法第47
    條規定為：「受有期徒刑之執行完畢，或受無期徒刑或有期
    徒刑一部之執行而赦免後，五年以內再犯最有期徒刑以上之
    罪者，為累犯，加重本刑至二分之一。」，修正後刑法第47
    條第1、2項之規定則為：「受徒刑之執行完畢，或一部之執
    行而赦免後，五年以內故意再犯有期徒刑以上之罪者，為累
    犯，加重本刑至二分之一。」、「第九十八條第二項關於因
    強制工作而免其刑之執行者，於受強制工作處分之執行完畢
    或一部之執行而免除後，五年以內故意再犯有期徒刑以上之
    罪者，以累犯論。」本件被告係於前案執行完畢後五年內故
    意再犯本件有期徒刑以上之罪（詳後述），不論依舊法第47
    條或新法第47條第1項規定，均構成累犯，刑罰規範狀態並
    無變更，自不生新舊法比較之問題，應逕依現行有效之法律
    即修正後刑法第47條第1項之規定，論以累犯；（三）至於
    被告行為時之刑法第55條關於想像競合犯規定，新法增列但
    書「不得科以較輕罪名所定最輕本刑以下之刑」，係科刑之
    限制，為法理之明文化，非屬法律之變更，自應逕行適用修
    正後第55條之規定，亦無比較適用之問題，併此敘明。
四、查被告行為時，攜帶之金屬製玩具手槍雖未扣案，並無證據
    證明屬於槍砲彈藥刀械管制條例之槍枝，惟被告持以敲擊被
    害人丙○○頭部致其受傷之事實，已經明確，該玩具手槍於
    客觀上堪認屬於足以傷人身體具有危險性之凶器無誤。核被
    告所為，均係犯刑法第330條第1項之攜帶兇器強盜罪。被告
    等人於實施強暴行為之過程中致被害人丙○○頭部受傷，而
    不能抗拒，乃施實強暴之當然結果，不另論以傷害罪。被告
    與甲○○二人共同謀議劫財，先由被告持玩具手槍重擊被害
    人丙○○頭部，使在場之被害人不能抗拒，後由甲○○搜刮
    財物，具有犯意聯絡及行為分擔，皆為修正後刑法第28條之
    共同正犯。被告等同時對財物有事實上支配力之被害人丙○○、戊○○二人實施加重強盜行為致使不能抗拒，為同種想
    像競合犯，應依修正後刑法第55條之規定從一重之加重強盜
    罪處斷。被告有事實欄所載之犯罪科刑執行情形，有本院被
    告前案紀錄表在卷可憑，其受有期徒刑執行完畢後，五年內
    再犯有期徒刑以上之本罪，為修正後刑法第47條第1項之累
    犯，應依法加重其刑。
五、原審認被告罪證明確，予以論罰科刑，固非無見，惟被告行
    為後，刑法有關共犯、想像競合犯以及累犯加重等規定，業
    於95年7月1日修正公布施行，原判決未及審酌說明，容有未
    合。被告上訴意旨否認犯罪，雖無理由，惟原審判決既有上
    開可議之處，自屬無可維持，應由本院將原審判決關於被告
    部分撤銷改判。爰審酌被告之犯罪動機，以惡劣手段強劫被
    害人財物，造成被害人身心及財產損害，並考量被告犯罪後
    仍飾詞圖辯，未見悔意，惟犯罪所得財物僅2,950元，金額
    不多等一切情狀，量處如主文所示之刑示懲。被告等人供犯
    罪所用之金屬製玩具手槍，為被告所有供犯罪所用之物，已
    據證人甲○○供明在卷，因未扣案，為免將來執行困難，故
    不予宣告沒收，併此說明。
據上論斷，應依刑事訴訟法第369條第1項前段、第364條、第299
條第1項前段，修正後刑法第28條、第330條第1項、第55條、第
47條第1項，判決如主文。
本案經檢察官羅松芳到庭執行職務。
中    華    民    國    97    年    1     月    2     日
                  刑事第二十庭  審判長法  官  楊貴雄
                                      法  官  林銓正
                                      法  官  鄧振球
以上正本證明與原本無異。
如不服本判決，應於收受送達後十日內向本院提出上訴書狀，其
未敘述上訴之理由者並得於提起上訴後十日內向本院補提理由書
（均須按他造當事人之人數附繕本）。
                                      書記官  劉有志
中    華    民    國    97    年    1     月    3     日
附錄：本案論罪科刑法條全文
刑法第330 條第1 項
犯強盜罪而有第321 條第1 項各款情形之一者，處七年以上有期
徒刑。
前項之未遂犯罰之。


司法院資訊處製作；財團法人民間司法改革基金會備份。
